臺灣高等法院臺中分院民事判決　　　九十三年度上易字第一九四號
　　　上　訴　人　甲○○
　　　訴訟代理人　乙○○
　　　被　上訴人　丙○○
右當事人間因返還不當得利等事件，上訴人對於中華民國九十三年三月三十一日臺灣
彰化地方法院九十三年度訴字第一六七號判決提起上訴，本院於九十三年九月七日言
詞辯論終結，判決如左：
　　　主　　　文
上訴駁回。
第二審訴訟費用由上訴人負擔。
　　　事實及理由
一、本件被上訴人起訴主張：伊於民國（下同）九十二年四月三日經由原法院九十一
    年度執字第一四二一七號強制執行程序，標得原為上訴人所有系爭坐落彰化縣花
    壇鄉○○段一九八地號土地全部，並於九十二年四月十六日領取權利移轉證書，
    復於九十二年四月二十一日辦妥該土地所有權移轉登記。又系爭土地於查封前已
    由訴外人張梓樑向上訴人承租經營富太汽車商行，每月租金新台幣（下同）五萬
    三千四百元，租期至八十八年六月一日起至九十三年五月三十一日止，伊乃依民
    法第四百二十五條第一項規定，於九十二年七月十八日發函予訴外人張梓樑要求
    給付租金，經訴外人張梓樑於九十二年八月五日通知伊系爭土地之租金已於拍賣
    前全部給付上訴人完畢。因伊自九十二年四月十六日起即為系爭土地所有人，依
    民法第四百二十五條第一項規定，伊自同日起當然承受系爭土地出租人之地位，
    自得依上訴人與訴外人張梓樑間之租賃契約向訴外人張梓樑請求給付租金，而訴
    外人張梓樑既於收受伊通知前已將租期屆滿前之租金全部給付予原出租人之上訴
    人，其給付租金之行為當然發生清償之效力，伊已不得再向訴外人張梓樑請求給
    付租金，惟上訴人自九十二年四月十六日起已喪失系爭土地所有人身分，自該日
    起即脫離原租賃契約出租人之地位，則上訴人自訴外人張梓樑取得九十二年四月
    十六日起至九十三年五月三十一日之租金共七十二萬零九百元，顯無法律上之原
    因而取得租金利益，爰依民法第一百七十九條規定，求為判命上訴人應給付被上
    訴人七十二萬零九百元，及自九十三年三月三日起至清償日止，按年息百分之五
    計算之利息之判決。
二、上訴人則以：伊與訴外人張梓樑就系爭不動產租約言明，租金包含土地及地上物
    ，土地部分租金每月二萬五千元，地上物部分租金每月二萬八千四百元，被上訴
    人僅拍得土地部分，對於地上物之租金，無權請求給付，並提出房屋稅繳款書為
    證，主張伊為地上物所有權人等語，資為抗辯。
三、按無法律上之原因而受利益，致他人受損害者，應返還其利益；雖有法律上之原
    因，而其後已不存在者，亦同，民法第一百七十九條定有明文。又出租人於租賃
    物交付後，承租人占有中，縱將其所有權讓與第三人，其租賃契約，對於受讓人
    仍繼續存在，民法第四百二十五條第一項亦設有規定。出租人於租賃物交付後，
    將其所有權讓與第三人時，依民法第四百二十五條之規定，其租賃契約既對於受
    讓人繼續存在，受讓人即當然繼承出租人地位而行使或負擔租賃契約所生之權利
    或義務（最高法院四十一年台上字第一一○○號判例參照）。經查：本件系爭土
    地於九十二年四月三日經原審法院九十一年度執字第一四二一七號強制執行拍賣
    程序由被上訴人拍定，被上訴人並於九十二年四月十六日領得原法院發給系爭土
    地之不動產權利移轉證書，被上訴人自該日起即取得系爭土地所有權，而系爭土
    地於原法院查封拍賣前已由上訴人出租予訴外人張梓樑經營富太汽車商行，租期
    自八十八年六月一日起至九十三年五月三十一日止，每月租金五萬三千四百元，
　　有不動產租賃契約書附卷可稽，且為兩造所不爭執，而系爭土地自九十二年四月
　　十六日起至九十三年五月三十一日止之租金，已由承租人即訴外人張梓樑於法院
　　拍賣前全部給付完畢乙節，業據證人張梓樑結證明確，復經原法院依被上訴人聲
　　請調閱上開強制執行卷宗查明屬實，參照前揭民法第四百二十五條第一項規定及
　　最高法院判例意旨，系爭土地租賃契約之出租人地位自九十二年四月十六日起應
　　由被上訴人繼受，被上訴人固得行使基於該租賃契約所生之權利即請求承租人給
　　付租金，惟承租人張梓樑既於法院拍賣前已將尚未到期之租金全部交付上訴人完
　　畢，當然發生清償之效力，被上訴人自不得再對承租人張梓樑請求給付租金，被
　　上訴人在客觀上即受有系爭土地自九十二年四月十六日起至九十三年五月三十一
　　日止之租金損害，而上訴人於九十二年四月十六日起喪失系爭土地所有權人之身
　　分，同時脫離系爭土地租賃契約之出租人地位，其受領九十二年四月十六日至九
　　十三年五月三十一日之租金部分，顯然受有利益且欠缺法律上之原因，又上訴人
　　所受利益與被上訴人所受損害具有相當因果關係，核與首揭民法第一百七十九條
　　不當得利之要件相符，上訴人即負有返還系爭土地上開期間租金利益予被上訴人
　　之義務。
四、系爭土地之租金為每月五萬三千四百元，查被上訴人自九十二年四月十六日起至
    九十三年五月三十一日止得請求租金之期間共計十三．五個月，被上訴人得請求
    之租金為七十二萬零九百元。上訴人雖以系爭不動產租賃契約租金分為土地及地
    上物兩部分為置辯，惟查系爭不動產租賃契約第一條租賃標的為：花壇鄉○○段
    一九八地號，依北邊由台一線與計畫道路部分約二六七坪，同契約第三條關於租
    金約定：現時以二六七坪計，每坪二百元計，故每月租金五萬三千四百元。是上
    訴人與訴外人張梓樑間所簽立之土地租賃契約，租賃標的僅為土地部分，不及地
    上物，上訴人前開置辯，自無可採。從而被上訴人依據民法不當得利法律關係訴
    請上訴人返還不當得利七十二萬零九百元，併請求自起訴狀繕本送達上訴人翌日
    即九十三年三月三日起至清償日止之法定遲延利息，即有理由，應予准許。原審
    所為上訴人敗訴之判決，核無不合，上訴論旨指摘原判決不當，求予廢棄，非有
    理由。
五、本件事證已臻明確，兩造其餘攻擊防禦方法，核與判決之結果不生影響，不予逐
    一論究，併此敘明。
六、據上論結，本件上訴為無理由，依民事訴訟法第四百四十九條第一項、第七十八
    條，判決如主文。
中　　　華　　　民　　　國　　九十三　　年　　　九　　　月　　二十一　　日
~B1民事第三庭審判長法　官　陳照德
~B2　　　　　　　　法　官　蔡王金全
~B3　　　　　　　　法　官　陳成泉
右為正本係照原本作成。
不得上訴。
~B　　　　　　　　書記官　許哲禎
中　　　華　　　民　　　國　　九十三　　年　　　九　　　月　　二十二　　日
                                                                        Ｈ
